【裁判字號】    89,上,510
【裁判日期】    890725
【裁判案由】    確認股東會決議無效
【裁判全文】
臺灣高等法院民事判決  八十九年度上字第五一○號
      上  訴  人  旭順食品股份有限公司
      法定代理人  王美蘭
      訴訟代理人  謝曜焜律師
                  黃榮謨律師
      被上訴人    唐群有限公司          設台北市○○○路○段三三號五樓
      法定代理人  高慧敏                住台北市○○○路○段一號八樓之四
      訴訟代理人  張立業律師
右當事人間請求確認股東會決議無效事件，上訴人對於中華民國八十九年二月九日臺
灣板橋地方法院八十八年度訴字第一二三八號第一審判決提起上訴，本院判決如左：
    主    文
上訴駁回。
第二審訴訟費用由上訴人負擔。
    事    實
甲、上訴人方面：
一、聲明：求為判決：(一)原判決不利於上訴人部分廢棄。(二)右廢棄部分駁回被上訴人
    於第一審之訴。(三)第一、二審訴訟費用由被上訴人負擔。
二、陳述：
  (一)證券交易法第二十六條之二規定：已依本法發行股票之公司，對於持有記名股票
    未滿一千股股東，其股東常會之召集通知得於開會三十日前；股東臨時會之召集
    通知得於開會十五日前，以公告方式為之。且上訴人公司章程第十五條之規定，
    係參酌公司法第一百七十二條股東會召集程序訂定，未就持有記名股票未滿一千
    股股東之召集通知另設規定，就此未規定部分，自應適用證券交易法第二十六條
    之二之特別規定。被上訴人為未滿一千股之股東，縱上訴人未對被上訴人寄發開
    會通知，上訴人八十八年度股東常會已於台灣新生報刊登公告，並將公告呈送主
    管機關財政部證券管理委員會，依前述規定，召集程序難謂違法。
  (二)系爭三百七十八股股票，實際上之權利人係孫幼英，被上訴人僅係登記名義人，
    ，殊不得執以主張股東權，請求撤銷股東會決議。退而言之，縱認被上訴人仍得
    執系爭股票主張其股東權，惟真正權利人孫幼英就系爭股票既有權為任何處分，
    並經其依上訴人公司章程第七條規定之程序出具切結書、股票轉讓過戶通知書及
    證券交易稅、一般稅款繳款書轉讓予第三人鍾素娥，而上訴人公司經審核各該文
    件及所用之印鑑並無不合，即登載於股東名簿，完成過戶轉讓手續，則被上訴人
    就系爭股票之股東權，自應認業經轉讓而喪失。且上訴人所召開之股東會，均由
    訴外人孫幼英以真正股分持有人之身分出席與會，被上訴人從未曾參與，期間被
    上訴人從未有任何異議，被上訴人就真正權利人已切結轉讓並完成過戶手續之系
    爭股權三百七十八股股票，在事後尋獲，轉而執以主張股東權，據以請求撤銷股
    東會決議，依民法第一百四十八條之規定，殊屬濫用權利。
  (三)上訴人係基於被上訴人已不具股東資格之事實，未通知被上訴人出席該東股會，
    於法應無不合，而上訴人召集之八十八年股東會業經依法定程序完結在案，是縱
    被上訴人執系爭股權三百七十八股出席會議，行使其股東權，對上開期日之股東
    會決議，亦無影響。
乙、被上訴人方面：
一、聲明：求為判決：(一)上訴駁回。(二)第二審訴訟費用由上訴人負擔。
二、陳述：
  (一)被上訴人執有上開經原股東許世煜背書轉讓之股票正本，已據原審法院當庭勘驗
    無誤，依公司法第一百六十四條之規定，被上訴人合法取得系爭三百七十八股之
    股票所表彰之股東權。被上訴人原有之股票始終在被上訴人公司持有中，遭孫幼
    英以偽造文書等方式非法移轉，被上訴人公司正對孫幼英及共犯鍾素娥、蔡辰雄
    、范美玲等人分別為刑事追訴及民事追訴中，故孫幼英、范美玲於本件之證述自
    不可信。
  (二)孫幼英非系爭股份之權利人，無權處分屬被上訴人公司所有之系爭股份。上開切
    結書及股票轉讓過戶通知書上所蓋之被上訴人公司之印鑑，已據孫幼英自承為其
    所刻及蓋印，並據鍾素娥於原審及台灣士林地方法院檢察署，被上訴人告訴鍾素
    娥涉嫌偽造文書案件中所自承，足見孫幼英係在未經被上訴人授權下，私自偽刻
    被上訴人公司印章並用於上開切結書及股票轉讓過戶通知書等文書上，上開文書
    既屬非法製作，自屬無效。退萬步言，依據上訴人公司章程第七條：「股份轉讓
    或設定權利，須由轉讓人與受讓人或設定人與質權人共同出具聲請書署名蓋章送
    交本公司過戶，在未經過戶以前股份之權利仍屬於原股東....。」之規定，上訴
    人公司股份之過戶須實際上提示股票正本方屬合法，自不能以所謂切結書代之，
    且公司法第一百六十四條亦明定記名股票應由股票持有人以背書轉讓之，則本件
    被上訴人公司既仍持有股票之正本，並經向原審法院提示在案，足見被上訴人公
    司所有之股份仍未轉讓，依法亦當然仍為上訴人公司股東。又孫幼英曾為被上訴
    人公司所指派代表被上訴人公司擔任上訴人公司之董事，依常理言，如孫幼英為
    真正之股份權利人，自可自行以自然人之身份獲選為董事，又何必受被上訴人所
    指派擔任法人派董事，由此足徵上訴人上開主張不合常理。
  (三)被上訴人公司原持有上訴人公司股權為伍佰玖拾肆萬陸仟零陸拾壹股，持股比例
    為百分之二十點五，並非只有三百七十八股。被上訴人公司在上訴人公司上開股
    份係遭孫幼英以偽造文書等方式非法移轉，被上訴人正對孫幼英及共犯鍾素娥、
    蔡辰雄、范美玲等人分別為刑民事追訴中。本件訴訟主張，係依據公司法第一百
    八十九之規定，正當行使權利，自無所謂違背誠信或權利濫用可言。
  (四)被上訴人在原審法院係提起先位及備位二個訴訟，被上訴人在上開二訴中均主張
    持有上訴人公司股權五百九十四萬六千零六十一股，未主張持有三百七十八股。
    且上訴人公司章程第十五條明文規定：股東常會之召集應於開會二十日前，臨時
    會之召集應於開會十日前，將開會之日期地點及召集事由通知股東。此係上訴人
    公司以章程就股東會之召集程序所為之特別規定，自有拘束上訴人公司之效力，
    並無以公告代替之餘地，故上訴人公司未通知被上訴人，股東會之召集程序已違
    背章程，被上訴人自得依公司法第一百八十九條之規定，請求撤銷股東會決議。
    理    由
一、被上訴人原法定代理人高麗芳，於上訴後變更為高慧敏，有公司變更登記表附卷
    可稽，被上訴人依民事訴訟法第一百七十五條聲明承受訴訟，於法尚無不合，應
    予准許。
二、被上訴人起訴主張上訴人公司於八十八年六月二十四日召集股東會，惟被上訴人
    為上訴人公司股東，持有股數五百九十四萬六千零六十一股，在上訴人公司董事
    會九席董事中佔有七席董事之席位，且被上訴人在選任當時所持有之公司股份數
    額於任期中並未轉讓，亦無公司法第二百條所定之少數股東訴請法院裁判解任之
    情事，但被上訴人日前發現原所享有之七席董事席位已不存在，上訴人公司董事
    會竟已改組，並變更錫標有限公司等人為上訴人公司之董事，顯然系爭董事解任
    並另予選任之程序，並未依法行之，目前上訴人公司董事會之組織並不合法，自
    無權召集該公司股東會，故該次會議由無召集權人召集，其決議應屬無效；另被
    上訴人未受合法通知參加該次股東會，自亦得基此部分之股東權請求依法撤銷其
    決議等語（被上訴人於原審先位之訴請求確認上訴人公司八十八年六月二十四日
    召集八十八年股東會決議不存在，備位之訴請求撤銷上訴人公司八十八年六月二
    十四日召集八十八年股東會決議，原審判決先位之訴無理由，惟主文漏未駁回該
    先位之訴，被上訴人就敗訴部分，未上訴而確定，本件僅就備位之訴即撤銷股東
    會決議部分審酌）。
三、上訴人則以：系爭三百七十八股股票，實際上之權利人係孫幼英，被上訴人僅係
    登記名義人，殊不得執以主張股東權，請求撤銷股東會決議。況被上訴人所有之
    上開股份，業經合法全部轉讓，上訴人公司係依法選任新任董事，並由新董事會
    依法召集股東會，並非由無召集權人召集；又因被上訴人已無任何股份，自無從
    通知參加本次股東會，再依證券交易法第二十六條之二規定，對於持有記名股票
    未滿一千股股東，其股東常會之召集通知得於開會三十日前；股東臨時會之召集
    通知得於開會十五日前，以公告方式為之，故上開之會議，其召集程序並無違反
    法令等語，資為答辯。
四、本件之爭點為被上訴人之股東權於上訴人公司於八十八年六月二十四日召集股東
    會時仍否存在及上訴人僅以公告方式而未通知被上訴人參加該次股東會，被上訴
    人請求撤銷股東會決議有理由否？
  (一)按股票係屬有價證券，其票面所表彰權利之行使，與股票之持有，有不能分離之
    關係。又關於股份有限公司記名股票之轉讓，係以背書為唯一方式，此觀之公司
    法第一百六十四條規定自明。又參照公開發行股票公司股務處理準則第二十六條
    規定，記名股票如有遺失被盜或滅失之情形，應循公示催告程序辦理，俟公示催
    告期滿後，憑法院之除權判決書向發行公司申請補發新股票。
  (二)上訴人雖提出國內匯款申請書、切結書及股票轉讓過戶通知書為證，抗辯被上訴
    人所持有受讓自原股東許世煜之股權三百七十八股，實際上為訴外人孫幼英所出
    資購買，信託登記為被上訴人公司名義，被上訴人非真正所有權人，又該三百七
    十八股雖未經實際交付予承買人鍾素娥，惟已合法轉讓予鍾素娥，故被上訴人已
    喪失股東之身份云云，惟被上訴人否認上情。經查上開切結書及股票轉讓過戶通
    知書上所蓋之被上訴人公司印鑑，業據訴外人孫幼英自承係其刻製及蓋印，（見
    原審卷第一○○頁），而非被上訴人所出具，參以證人鍾素娥證稱：我只是人頭
    ，是孫幼英信託登記在我名下，有簽信託合約，取得股票都由孫幼英安排，我不
    知股票轉讓原因云云（見原審卷第九七頁），設若孫幼英有將系爭股票信託登記
    為被上訴人名義，理應同鍾素娥所證，簽有信託合約，然上訴人迄未能提出信託
    契約以實其說，又被上訴人現正以其公司原有股份遭孫幼英等以偽造文書等方式
    非法移轉，提起民、刑事追訴（台灣台北地方法院八十九年自字第一二三號、八
    十九年訴字第一六八九號），是孫幼英、范美玲所證系爭三百七十八股係孫幼英
    出資購買，信託登記為被上訴人名義等語，即難遽以採信。況股東取得股票之股
    款來源若何？或與他人另有契約關係，均非股票發行公司所得過問。
  (三)依公司法第一百六十四條規定：記名股票，由股票持有人以背書轉讓之。而系爭
    三百七十八股股票現仍由被上訴人持有中，且無由被上訴人以背書轉讓之事實，
    此有原審查核為真正之股票附卷可稽（見原審卷第四三頁），足證被上訴人所有
    之系爭股份尚未合法轉讓。上訴人公司章程第七條僅規定：「股份轉讓或設定權
    利，須由轉讓人與受讓人或設定人與質權人共同出具聲請書署名蓋章送交本公司
    過戶，在未經過戶以前股份之權利仍屬於原股東．．」，並未規定於股票遺失時
    ，得由股東以書立「切結書」之方式代替股票背書轉讓。故縱然如上訴人所稱上
    開零股股票於股東過戶當時有「無法找到」之情形，亦應要求股東循公示催告程
    序辦理，始符規定，並不能以所謂「切結書」方式代之。系爭股票並無所謂「無
    法找到」或遺失之情形，故被上訴人此部分股權既未經依公司法第一百六十四條
    規定合法轉讓，而上訴人未依法審核該股份移轉有無合乎公司法第一百六十四條
    規定，徒憑過戶通知書，逕於股東名簿變更股東為鍾素娥，顯可歸責於上訴人，
    是以上訴人主張其為善意第三人應受保護云云，即不可採。
  (四)綜上，被上訴人所持有上訴人公司之上開三百七十八股股權，並未依公司法規定
    移轉予鍾素娥，被上訴人依法仍為上訴人公司之股東。而上訴人召開上開股東會
    並未通知被上訴人，為其所自認，雖證券交易法第二十六條之二規定：已依本法
    發行股票之公司，對於持有記名股票未滿一千股股東，其股東常會之召集通知得
    於開會三十日前；股東臨時會之召集通知得於開會十五日前，以公告方式為之。
    被上訴人為未滿一千股之股東，上訴人固已於台灣新生報刊登公告，並將公告呈
    送主管機關財政部證券管理委員會。惟依兩造所不爭之上訴人公司章程第十五條
    規定：股東常會之召集應於開會二十日前，臨時會之召集應於開會十日前，將開
    會之日期地點及召集事由通知股東。按股東會之召集程序或其決議方法，違反法
    令或章程時，股東得自決議之日起一個月內，訴請法院撤銷其決議，公司法第一
    百八十九條定有明文。故股東會之召集程序或其決議方法，僅須違反法令或章程
    其中一項時，股東即得訴請法院撤銷其決議，上開證券交易法第二十六條之二規
    定乃屬法令而非章程之特別規定，無優先適用之餘地。上訴人召開上開股東會未
    通知被上訴人，雖未違反法令，惟該股東會之召集程序顯然違反章程規定，自有
    撤銷之理由。
五、本件被上訴人既係股東，且於上開八十八年六月二十四日決議之日起一個月內之
    八十八年七月九日提起本訴，據以請求撤銷上開決議，依法應予准許。原審就此
    部分為上訴人敗訴之判決，核無不合。上訴意旨指摘原判決不當，求予廢棄改判
    ，為無理由，應予駁回。
六、本件事證已臻明確，兩造其餘攻擊、防禦方法及所為之立證，與判決之結果不生
    若何之影響，無庸逐一予以論究，併予敘明。
七、據上論結，本件上訴為無理由，依民事訴訟法第四百四十九條第一項、第七十八
    條，判決如主文。
中      華      民      國    八十九    年      七      月    二十五    日
                                臺灣高等法院民事第十二庭
                                    審判長法  官  林  丁  寶
                                          法  官  林  恩  山
                                          法  官  蔡 翁 金針
右正本係照原本作成。
如不服本判決，應於收受送達後二十日內向本院提出上訴書狀，其未表明上訴理由者
，應於提出上訴後二十日內向本院補提理由書狀（均須按他造當事人之人數附繕本）
上訴時應提出委任律師或具有律師資格之人之委任狀；委任有律師資格者，另應附具
律師及格證書及釋明委任人與受任人有民事訴訟法第四百六十六條之一第一項但書或
第二項（詳附註）所定關係之釋明文書影本。
中      華      民      國    八十九    年      七      月    二十六    日
                                          書記官  徐  淑  琴
附註：
民事訴訟法第四百六十六條之一（第一項、第二項）：
對於第二審判決上訴，上訴人應委任律師為訴訟代理人。但上訴人或其法定代理人具
有律師資格者，不在此限。
上訴人之配偶、三親等內之血親、二親等內之姻親，或上訴人為法人、中央或地方機
關時，其所屬專任人員具有律師資格並經法院認為適當者，亦得為第三審訴訟代理人
。


司法院資訊處製作；財團法人民間司法改革基金會備份。
